臺灣高等法院刑事判決　　　　　　　　96年度上易字第2091號
上　訴　人　臺灣臺北地方法院檢察署檢察官
上　訴　人
即　被　告　丙○○
選任辯護人　楊進興律師
上列上訴人，因被告違反商標法案件，不服臺灣臺北地方法院96
年度易字第395號，中華民國96年7月25日第一審判決（起訴案號
：臺灣臺北地方法院檢察署95年度偵字第23010 號），提起上訴
，本院判決如下：
    主  文
原判決撤銷。
丙○○於類似之商品，使用近似於其註冊商標之商標，有致相關
消費者混淆誤認之虞，處拘役伍拾日，如易科罰金以銀元參佰元
即新臺幣玖佰元折算壹日。減為拘役貳拾伍日，如易科罰金以銀
元參佰元即新臺幣玖佰元折算壹日，緩刑貳年。
    事  實
一、丙○○明知附表所示「半島PEN LAND及圖形」商標係由星半
    島股份有限公司（下稱星半島公司）向經濟部智慧財產局登
    記註冊，取得商標專用權，指定使用於附表所示咖啡、可可
    、茶葉、咖啡豆等商品，現仍在專用期間，未經星半島公司
    同意或授權，不得擅自於類似商品使用近似前述之註冊商標
    ，致相關消費者有混淆誤認之虞。而乙○○於民國（下同）
    94年3 月21日與丙○○簽約自94年4月1日起將址設臺北市中
    山區○○○路○段12號1樓「半島飲食行」頂讓給丙○○，同
    日丙○○和星半島公司，訂立如附表所示「半島PEN LAND及
    圖形」商標使用權協議書，約定丙○○自94年4月1日起每月
    付商標使用費新臺幣（下同）1 萬元，可繼續使用如附表所
    示「半島PEN LAND及圖形」商標一年。94年11月起丙○○未
    付上述使用費，星半島公司乃於94年11月間通知丙○○終止
    租約，並於94年11月25日發信通知丙○○於94年11月底前停
    止使用「半島PEN LAND及圖形」商標於咖啡相關商品、廣告
    和招牌等，詎丙○○竟基於於類似商品使用近似商標之犯意
    ，在其所負責經營「半島飲食行」之新招牌上以中文「半島
    」作為其商號名稱特取部分，在招牌上另有「冷熱飲、COFF
    EE、CAFE」等文字，使「半島」二字同時表彰其所提供咖啡
    等飲料服務，有致相關消費者混淆誤認之虞，至95年1 月初
    始將「冷熱飲、COFFEE、CAFE」等文字刪除。
二、案經星半島公司訴由臺灣臺北地方法院檢察署檢察官偵查起
    訴。
    理  由
一、按，被告以外之人於偵查中向檢察官所為陳述，除顯有不可
    信之情況者外，得為證據，刑事訴訟法第159條之1第2 項定
    有明文。證人乙○○於檢察官偵查時所為之證詞，依其作成
    之情況，並無顯有不可信之情況存在，揆諸前揭說明，證人
    乙○○於檢察官偵查時所為之證述，自得為證據。
二、訊據上訴人即被告（下稱被告）丙○○，固坦承有於前揭時
    地頂讓「半島飲食行」，並與告訴人星半島公司訂立如附表
    所示商標使用權協議書，94年11月起被告未付上述商標使用
    費，星半島公司乃於94年11月間通知被告終止前述協議書，
    被告在所負責經營「半島飲食行」新招牌上以中文「半島」
    作為其商號名稱特取部分，在招牌上另有「冷熱飲、COFFEE
    、CAFE」等文字，至95年1 月初始將前述文字刪除等事實，
    惟矢口否認有違反商標法犯行，並先後辯稱：
  1.被告係於94年3 月間向告訴人頂讓「半島飲食行」之經營權
    及所有生財器具，而「半島飲食行」係86年間設立，在告訴
    人之如附表所示商標87年5 月16日註冊公告之前，被告合理
    使用自己「半島飲食行」之商號名稱，及基於先使用原則，
    自不受商標權效力所拘束。況被告使用招牌乃是延續舊有之
    招牌，與如附表所示商標使用字體亦不同，被告確無將「半
    島」二字做為商標使用之意。
  2.告訴人將「半島咖啡館」經營權移轉予被告後，竟仍在原地
    址登記「星半島公司」並對外招募加盟店，被告發現後要求
    伊將該公司遷出，告訴人遲未遷出，被告才不付商標使用費
    ，而終止契約，故被告乃極欲撇清與告訴人星半島公司及伊
    商標之關係，又何來意圖攀附告訴人商標信譽或製造混淆之
    犯意？被告承接「半島飲食行」其營業項目為一般小吃店，
    當然包括簡餐、火鍋、咖啡、冷熱飲，故被告在招牌上有上
    述文字，亦無何不妥。被告雖未付商標使用費，但受讓取得
    半島飲食行經營一年，自得繼續經營，並非當然違反商標法
    云云。
三、惟查：
(一)如附表所示「半島PEN LAND及圖形」商標圖樣，係告訴人於
    87年5 月16日向經濟部智慧財產局申請註冊獲准取得商標權
    ，指定使用於附表所示之咖啡、茶葉、可可等商品，現仍在
    專用期間之情，有告訴人所提之經濟部智慧財產局商標檢索
    列印資料在卷足憑（95年度他字第2282號卷41頁）。址設臺
    北市○○○路○段12號1樓之「半島飲食行」為於86年8 月15
    日向當時臺北市政府建設局登記成立，由乙○○擔任該合夥
    組織之負責人，此有臺北市政府建設局營利事業登記卡附卷
    可考（23010號偵查卷7頁）。乙○○於94年3 月21日與被告
    簽約自94年4月1日起將「半島飲食行」頂讓給被告，同年3
    月21日被告和星半島公司，訂立如附表所示「半島PEN LAND
    及圖形」商標使用權協議書，約定被告自94年4月1日起每月
    付商標使用費1萬元，可繼續使用附表所示「半島PEN  LAND
    及圖形」商標一年，有半島咖啡館經營權移轉協議書、半島
    咖啡館商標使用權協議書、臺北市政府營利事業登記證可證
    （原審卷20頁、他字第2282號卷6頁，原審卷22頁）。
(二)被告自94年11月起未付上述商標使用費，星半島公司乃於94
    年11月間通知被告終止租約，94年11月25日發信通知被告於
    94年11月底前停止使用「半島PEN LAND及圖形」商標於咖啡
    相關商品、廣告和招牌等，有存證信函1 份（他字第2282號
    卷7 頁）可佐，並業經證人乙○○證述明確（他字第2282號
    卷34、35頁，23010號卷5、18頁），且為被告所自承；被告
    於94年11月間終止契約後，在其所負責經營「半島飲食行」
    新招牌上以中文「半島」作為其商號名稱特取部分，在招牌
    上另有「冷熱飲、COFFEE、CAFE」等文字之情事，亦據證人
    乙○○證述明確（他字第2282號卷34、35頁，23010號卷5、
    18頁），且為被告所自承，並有原授權使用商標招牌照片（
    他字第2282號卷10頁），及被告94年11月間更換新招牌照片
    （23010號卷11頁）在卷可證；再者，被告至95年1月初始將
    前述更換新招牌上「冷熱飲、COFFEE、CAFE」等文字刪除，
    亦經被告陳明在卷，並有刪除前述文字之招牌照片（原審卷
    23、24頁）附卷足憑，上開情事，堪認屬實。
(三)按，商標近似係指二商標予人之整體印象有其相近之處，若
    其標示在相同或類似的商品、服務上時，以具有普通知識經
    驗之消費者，於購買時施以普通之注意，可能會有所混淆而
    誤認二商品、服務來自同一來源或誤認不同來源之間，有所
    關聯。而商標近似判斷得就二商標外觀、觀念及讀音為觀察
    ，如附表所示之「半島PEN LAND及圖形」商標圖樣，「半島
    」二字放大且佔據該商標圖樣之大部分位置，是該商標之主
    要部分，而被告所使用前述更換之「半島飲食行」新招牌（
    23010 號卷11頁），亦將「半島」二字放大，佔據招牌大部
    分版面，「飲食行」二字僅以較小之文字放置在其旁，則二
    者相較，皆有相同中文「半島」，僅字尾有無說明性文字「
    飲食行」之些微差異，其中文「外觀、觀念、讀音」皆高度
    近似，以具有普通知識經驗之消費者，於消費時施以普通之
    注意，可能會有所混淆而誤認二商品、服務來自同一來源或
    雖不相同但有關聯之來源，應屬構成近似商標，此亦有經濟
    部智慧財產局商標核駁第0000000 號審定書附卷（原審卷46
    頁），可供參憑其認定意旨，被告辯稱：該新招牌與告訴人
    商標不同云云，難以採認。
(四)如附表所示商標係指定使用於麵包、餅乾、糖果、巧克力糖
    、蜂蜜、可可、咖啡、茶葉、咖啡豆商品。被告於前述更換
    「半島飲食行」新招牌（23010 號卷11頁）係使用中文「半
    島」作為其商號名稱之特取部分，且招牌上另有「簡餐、火
    鍋、冷熱飲、咖啡、COFFEE、CAFE」等文字，表示其係提供
    簡餐、火鍋、冷熱飲、咖啡飲料等服務，其中，提供冷熱飲
    、咖啡飲料服務，與附表所示商標指定使用於咖啡、咖啡豆
    等商品相較，二者提供銷售之商品性質相同或相近，依一般
    社會通念或市場交易情形，易使商品消費者誤認其為來自相
    同或雖不相同但有關聯之來源，應屬構成同一或類似，此有
    經濟部智慧財產局95年9月7日（95）智商0350字第09580392
    180 號函在卷可佐（他字第2282號卷43至45頁）。被告明知
    告訴人如附表所示商標是以「半島」二字為其主要部分，且
    指定使用於咖啡、咖啡豆、可可、茶葉等商品，在終止商標
    使用契約後，卻使用仍「半島」二字為其招牌主要部分，並
    標示「冷熱飲、咖啡、COFFEE、CAFE」等文字，使「半島」
    二字同時表彰其所提供之咖啡等飲料服務，有致相關消費者
    有混淆誤認之虞，亦即被告顯同時將「半島」作為其咖啡等
    飲料服務之識別標誌亦即商標使用，甚為明確，此觀被告自
    95年1 月初，始將「冷熱飲、COFFEE、CAFE」等文字刪除等
    情至明。況且，此招牌之更換有侵害商標權情事，已堪認定
    ，至被告因受讓取得半島飲食行經營權之爭議，應由雙方另
    循民事途徑訴訟，與上開侵害商標之認定無涉，附此載明。
    再者，依被告所簽上開兩份協議書內容，可見咖啡館經營之
    移轉與商標之有償使用受讓，係不同情事，是被告聲傳喚之
    證人丁○○、甲○○到庭所證（本院卷50至55頁），自難據
    為被告有利認定。綜上所述，本案事證明確，被告上開犯行
    ，洵堪認定，自應依法論科。
四、被告行為後，刑法業於94年2月2日修正公布，95年7月1日起
    施行。本次法律變更，比較時應就罪刑有關之共犯、未遂犯
    、想像競合犯、牽連犯、連續犯、結合犯，以及累犯加重、
    自首減輕暨其他法定加減原因（如身分加減）與加減例等一
    切情形，綜其全部罪刑之結果而為比較（最高法院95年5 月
    23日95年度第8次刑庭會議決議參照）。
(一)按，行為後法律有變更者，適用行為時之法律，但行為後之
    法律有利於行為人者，適用最有利於行為人之法律，修正後
    刑法第2條第1項定有明文。此條規定係規範行為後法律變更
    所生新舊法律比較適用之準據法，本身尚無新舊法比較之問
    題，於新法施行後，應一律適用新法第2條第1項之規定，為
    「從舊從輕」之比較。
(二)關於罰金刑部分，修正後刑法施行法增訂第1條之1規定：「
    中華民國94年1月7日刑法修正施行後，刑法分則編所定罰金
    之貨幣單位為新臺幣。94年1月7日刑法修正時，刑法分則編
    未修正之條文定有罰金者，自94年1月7日刑法修正施行後，
    就其所定數額提高為30倍。但72年6 月26日至94年1月7日新
    增或修正之條文，就其所定數額提高為3 倍」，另刑法第33
    條第5款修正為：「主刑之種類如下：五、罰金：新臺幣1千
    元以上，以百元計算之」，是依修正後之法律，所得科處之
    罰金刑最低為新臺幣1 千元；然依被告行為時之刑罰法律，
    即罰金罰鍰提高標準條例第1 條前段規定之提高倍數10倍及
    修正前刑法第33條第5款規定之罰金最低額（銀元）1元計算
    ，該罪之罰金刑最高為銀元5 千元，最低額為銀元10元，若
    依現行法規所定貨幣單位折算新臺幣條例第2 條換算為新臺
    幣，最高額雖與新法相同，然最低額僅為新臺幣30元。因此
    ，比較上述修正前後之刑罰法律，自以被告行為時關於科處
    罰金刑之法律較有利於被告。
(三)被告行為時之刑法第41條第1項前段規定，「犯最重本刑為5
    年以下有期徒刑以下之刑之罪，而受6 個月以下有期徒刑或
    拘役之宣告，因身體、教育、職業、家庭之關係或其他正當
    事由，執行顯有困難者，得以（銀元）1元以上3元以下折算
    1日，易科罰金」，及依修正前罰金罰鍰提高標準條例第2條
    （現已刪除）規定，就其原定數額提高為1百倍折算1日，則
    本件被告行為時之易科罰金折算標準，應以銀元1百元、2百
    元、3百元折算1日，經依現行法規所定貨幣單位折算新臺幣
    條例第2條折算為新臺幣後，應以新臺幣3百元、6百元、9百
    元折算為1日。惟被告行為後新法第41條第1項前段修正為：
    「犯最重本刑為5年以下有期徒刑以下之刑之罪，而受6個月
    以下有期徒刑或拘役之宣告者，得以新臺幣1千元、2千元或
    3千元折算1日，易科罰金」，經比較新舊法結果，本案仍應
    適用較有利於被告之行為時法律即修正前刑法第41條第1 項
    前段規定，諭知易科罰金之折算標準。
五、核被告所為，係犯商標法第81條第3 款未得商標權人同意於
    類似商品使用近似之註冊商標罪。原審經審理結果，認被告
    罪證明確，予以論科，固非無見。但查，本件起訴書有附表
    之商標內容，此商標內容與原審認定之被告新招牌構成違反
    商標法犯行，有密切關連，原審亦引為附件，但判決正本卻
    無該附件，使該判決內容無所依憑，自有違誤。檢察官依告
    訴人請求，主張被告否認犯行，被告造成告訴人受損嚴重，
    原審量刑過輕云云，但依上所述，難認此項之主張有據，此
    上訴核為無理由。被告提起上訴，否認上開犯行，亦難採認
    ，但原判決既有上開可議，即屬無可維持，應由本院撤銷改
    判。爰審酌被告明知與告訴人間業已終止商標授權合約，竟
    為圖私利，侵害他人之商標權，影響註冊商標商品商譽，對
    商標權人造成損害，且對市場競爭秩序產生危害；兼衡其使
    用仿冒商標商品之期間，暨其犯罪之動機、目的、手段及犯
    後態度等一切情狀，量處被告拘役五十日，且因本件被告犯
    違反商標法第81條第3款犯罪時間係於96年4月24日之前，並
    無中華民國九十六年罪犯減刑條例所定不得減刑情形，依同
    條例第2條第1項第3 款規定，減為拘役二十五日，並均諭知
    易科罰金之折算標準，以示懲儆。末查，被告未曾受有期徒
    刑以上刑之宣告，此有被告前科表在卷可稽，受此罪刑宣告
    ，應知警惕，且本件被告原與告訴人訂約取得咖啡館經營及
    商標權之受讓使用，嗣因雙方認知差距而未繼續支付商標使
    用費，以致產生本案訴訟，顯與未經授權之逕行侵害商標，
    明顯有別，且被告使用該招牌爭議時間不長，所生危害有限
    ，雖未與告訴人達成和解，本院仍認上開刑之宣告，以暫不
    執行為當，被告犯罪在新法施行前，新法施行後，緩刑之宣
    告，應適用新法第74條規定（最高法院九十五年第八次刑事
    庭會議決議參照），自不生新舊法比較之問題，應逕依修正
    後刑法第74條第1項第1款規定宣告緩刑二年，以勵自新。
據上論斷，應依刑事訴訟法第369條第1項前段、第364條、第299
條第1項前段，商標法第81條第3款，刑法第2條第1項、第74條第
1項第1款、第11條前段，修正前刑法41條第1 項前段，刑法施行
法第1條之1，修正前罰金罰鍰提高標準條例第2 條，中華民國九
十六年罪犯減刑條例第2條第1項第3款、第7條第2項、第9條，判
決如主文。
本案經檢察官羅榮乾到庭執行職務
中　　華　　民　　國　　96　　年　　10　　月　　24　　日
                  刑事第十四庭審判長法　官  陳志洋
                                    法　官  沈宜生
                                    法  官  蔡聰明
以上正本證明與原本無異。
不得上訴。
                                    書記官  陳建邦
中　　華　　民　　國　　96　　年　　10　　月　　24　　日
附錄：本案論罪科刑法條全文
商標法第81條：
未得商標權人或團體商標權人同意，有下列情形之一者，處三年
以下有期徒刑、拘役或科或併科新臺幣20萬元以下罰金：
一、於同一商品或服務，使用相同之註冊商標或團體商標者。
二、於類似之商品或服務，使用相同之註冊商標或團體商標，有
    致相關消費者混淆誤認之虞者。
三、於同一或類似之商品或服務，使用近似於其註冊商標或團體
    商標之商標，有致相關消費者混淆誤認之虞者。
